【裁判字號】    90,訴,180
【裁判日期】    900417
【裁判案由】    重利
【裁判全文】
臺灣板橋地方法院刑事判決                            九十年度訴字第一八０號
    公  訴  人  臺灣板橋地方法院檢察署檢察官
    被      告  丁○○
                戊○○
    選任辯護人  王東山律師
                李美寬律師
                王瀅雅律師
右列被告因重利案件，經檢察官提起公訴 (八十九年度偵字第一八七一九號、八十九
年度偵字第二０四四八號)，本院判決如左：
    主  文
丁○○、戊○○共同以乘他人急迫貸以金錢，而取得與原本顯不相當之重利為常業，
各處有期徒刑玖月，均緩刑伍年。
扣案如附表所示之物均沒收。
    事  實
一、丁○○與戊○○共同基於常業重利之犯意，自民國八十八年九月間起至八十九年
    十月二日止，在台北縣新莊市○○路四六三號九樓以經營地下錢莊為業，由丁○○負責寄發「中小企業支票借款、本人票、公司票、十萬月息八百、電話號碼0
    0000000」之宣傳單及委託不知情之肯定傳播公司在電視第四台播送支票
    借款及連絡電話之廣告，使急需用錢之呂財旺、庚○○、彭齡德、辛○○、乙○○、施宗男、李碧玉、沈文蓉、陳建杉、潘麗秋、余萬金、簡碧池、丙○○、戴
    雅惠、李紹欽、陳清賢、甲○○、己○○、葉淑惠、許豐茂、李逸志、陳榮城、
    林嘉柱、林恒村、徐寶燕、鄧英才、王月霜、蔡錫欽、彭金春、方俊煌，劉家宏
    、黃萱、李國平、王國賢、陳建村、黃秀蕙、李文棋、劉燊檄、賴明道、郭啟
    源、曾福盛、劉惠珍、謝村林、蘇華娜、簡正陽、許秋來、沈源興、梁明樟、林
    枉英、陳錦標等不特定人，以託播電話（０二）00000000或00000
    0000與渠等聯絡，並留下連絡電話及地址，丁○○（自稱「王先生」）與戊○○（自稱為「李先生」）再於電話中約定時間、地點與借款人面談借款事宜，
    於台北縣新莊市、蘆洲市、台北市○○○路及內湖與汐止之高速公路旁等地，乘
    呂財旺等不特定人急迫之際貸以金錢，約定利息以新臺幣（下同）一萬元為一單
    位，每十天為一期，每單位每期收取一千元至一千二百五十元不等之利息，借款
    人借款時須簽發與借款同額之支票及相當於借款利息之票據，作為本金及利息之
    擔保，而取得與原本顯不相當之重利，並以之為業。嗣於八十九年十月二日十四
    時三十分許，為警於上址查獲，並扣得如附表所示丁○○與戊○○所有預備供放
    款用之現金二十二萬元、帳冊一本、帳單三十五張、空白廣告宣傳單二百張、廣
    告宣傳單五百五十四張及借款人簽發供借款抵押之支票八張等物。
二、案經台北市政府警察局刑事警察大隊報請臺灣板橋地方法院檢察署檢察官偵查起
    訴。
    理  由
一、訊據被告丁○○與戊○○就於右揭時、地以寄發借款宣傳單及委託不知情之肯定
    傳播公司在電視第四台播送借款廣告之方法為連絡方式，借款於呂財旺等不特定
    人，並約定利息以一萬元為一單位，每十天為一期，每單位每期收取一千元至一
    千二百五十元不等之利息等事實均坦承不諱，核與證人己○○、丙○○、庚○○
    、辛○○、乙○○、甲○○於警偵訊及本院審理中證述之情節大致相符，並有被
    告預備供放款用之現金二十二萬元、帳冊一本、帳單三十五張、空白廣告宣傳單
    二百張、已寫妥收件人姓名及住址之待寄廣告宣傳單五百五十四張、丙○○等人
    簽發交付予被告之支票八張扣案可資佐證。辯護人雖辯稱：被告丁○○擔任板模
    工人，從事板模工作，被告戊○○任職於ＳＭ公司，專賣菲律賓進口日常用品、
    零食，均有正當工作，並非以放貸重利為業，且被告借款時均曾與借款人協商利
    率之計算方式，經借款人同意後始放款，被告亦無乘借款人急迫、輕率、無經驗
    而取得與原本顯不相當之利息，自與刑法重利之罪嫌有間云云。惟查：（一）刑
    法第三百四十四條普通重利罪，固須乘他人急迫對特定人貸與原本取得顯不相當
    之利息始能成立，但明知社會上有因急迫舉債濟急或有輕率無經驗而舉債情形者
    ，預先訂定苛刻之條件，一俟有人向之借款，即得博取重利，並以之為常業，雖
    非對特定之人乘其急迫而為之，仍應成立刑法第三百四十五條之常業重利罪。又
    所謂常業犯，亦不以行為人以此為唯一之職業為必要，兼營他業或以他業為掩護
    均足當之（八十二年台上字第五六０九號判例參照）。（二）且查證人庚○○本
    院審理中證稱：「八十九年六月底，我看到第四台廣告，我打電話過去，丁○○
    和我約在新莊市麥當勞見面，前後借過好幾次，我是作電腦硬體、軟體買賣，為
    了生意週轉，軋票需要而向他們借款，每次十萬元，每十天利息一萬二千元開二
    張支票，壹張面額十萬元，壹張面額一萬二千元的支票作保證，錢有時是丁○○
    拿過來借我，有時是戊○○拿過來借我，都是為了跑銀行三點半用」（見本院九
    十年三月十三日審訊筆錄）；辛○○證稱：「八十九年八、九月間，我看夾報廣
    告，我打電話過去，是戊○○和我接洽，我共借過二次，每次二十萬，每二十萬
    每十天利息收我四千五百或五千元，我借了一個月，總共付了二萬七千元的利息
    ，我當時是包工程，因要發工資缺錢而向被告借」（見本院九十年三月十三日審
    訊筆錄）；乙○○證稱：「八十九年三月間我看第四台廣告，打電話向被告二人
    借錢，先後借了好幾次，每次都借十萬元以內，每十萬元每十天利息一萬元，開
    支票抵押，利息有時預扣，我是開電器行，為了給付價款軋票而向被告借錢」（
    見本院九十年四月三日審判筆錄）；甲○○證稱：「八十九年四月間我看第四台
    廣告，打電話向他們借錢，借了好幾次，每一萬元每十天利息一千二百元，後來
    有算我比較便宜一點，每一萬元每十天一千元，開支票抵押，我起初是為了代墊
    保險費，後來是作珠寶生意，要給付貨款軋票週轉而向被告借錢」（見本院九十
    年四月三日審判筆錄）等語。庚○○為了生意週轉，跑銀行三點半「軋票需要」
    、辛○○是包工程，因要發工資缺錢、乙○○開電器行，為了給付價款「軋票」
    、甲○○起初是為了代墊保險費，後來是作珠寶生意，要給付貨款「軋票」週轉
    之需而向被告等借錢，不得謂非急迫，又被告二人預定高利貸款條件，再於廣告
    宣傳單或第四台廣告中刊登借貸內容及電話，招攬因急迫而需舉債濟急之人向彼
    等告貸，藉以索取與原本顯不相當之每萬元每十日一千元至一千二百五十元之重
    利，顯係恃重利維生，縱被告等尚兼營他業，亦不影響常業重利罪之成立。綜上
    所述，本案事證明確，被告二人以犯重利罪為常業之犯行堪以認定。
二、核被告丁○○與戊○○二人所為，均係犯刑法第三百四十五條之常業重利罪。被
    告丁○○與戊○○間有犯意聯絡及行為分擔，為共同正犯。爰審酌被告等並無恃
    強討債之情形，如借款人一時無法按期付款，被告等都會通融，乙○○、甲○○
    並稱被告二人很客氣算是態度最好的錢莊等情及被告等之品性、犯罪動機、目的
    、手段、所生危害及犯罪後坦承犯行之態度等一切情狀，分別量處如主文所示之
    刑。又被告二人均未曾受有期徒刑以上刑之宣告，有臺灣高等法院檢察署刑案紀
    錄簡覆表各一件在卷可稽，犯後已知悔悟，經此罪刑宣告當知警惕，應無再犯之
    虞，本院認所宣告之刑以暫不執行為適當，爰併諭知均緩刑五年，以勵自新。
三、又扣案如附表編號一、二之物，係被告二人所有供犯罪所用之物，編號三至五之
    物，係被告二人所有供犯罪預備之物，業據被告二人陳明在卷，均依法宣告沒收
    。至扣案之支票八張，乃借款人所有供借款抵押擔保之物，不予宣告沒收，應由
    移案機關另行處理。
四、有關被告於八十八年九月至十月間常業重利之犯行，雖未據檢察官提起公訴，惟
    此部分之犯行，與本件科刑部分具有實質上一罪之關係，為起訴效力所及，本院
    自得一併審理。
據上論斷，應依刑事訴訟法第二百九十九條第一項前段，刑法第二十八條、第三百四
十五條、第七十四條第一款、第三十八條第一項第二款，罰金罰鍰提高標準條例第一
條前段，判決如主文。
本案經檢察官黃重鋼到庭執行職務
中    華    民    國      九十        年      四      月  十七      日
                                      臺灣板橋地方法院刑事第一庭
                                          法  官  毛崑山
右正本證明與原本無異。
如不服本判決，應於判決送達後十日內，向本院提出上訴狀。
                                          書記官  章宏萱
中    華    民    國      九十        年      四      月    十八      日
附表：
一、帳冊壹本
二、帳單拾伍張
三、空白廣告宣傳單貳佰張
四、待寄廣告宣傳單（已寫好收件人姓名及住址）伍佰伍拾肆張
五、現金新台幣貳拾貳萬元
附錄本案論罪科刑法條全文
刑法第三百四十五條
以犯前條之罪為常業者，處五年以下有期徒刑，得併科三千元以下罰金。


司法院資訊處製作；財團法人民間司法改革基金會備份。
